臺灣臺東地方法院刑事判決　　　　　　　 99年度訴字第125號
公　訴　人　臺灣臺東地方法院檢察署檢察官
被　　　告　林天降
　　　　　　藍志雄
　　　　　　郭榮華
上列被告因妨害自由案件，經檢察官提起公訴（98年度偵字第21
29號、99年度偵字第239號），本院判決如下：
    主  文
林天降共同犯剝奪他人行動自由罪，處有期徒刑陸月，如易科罰
金，以新臺幣貳仟元折算壹日。
藍志雄共同犯剝奪他人行動自由罪，累犯，處有期徒刑捌月。
郭榮華共同犯剝奪他人行動自由罪，處有期徒刑陸月，如易科罰
金，以新臺幣貳仟元折算壹日。
    事  實
一、藍志雄曾於民國89年間因槍砲彈藥刀械管制條例案件，經本
    院於89年9月13日以89年度訴字第141號判決判處有期徒刑5
    年3月確定，入監服刑後於93年3月31日假釋，嗣於94年9月
    10 日假釋期滿未經撤銷，以已執行完畢論。緣邱金富因積
    欠涂月華(經檢察官另為不起訴處分)約新臺幣(下同)600萬
    元之債務，而於85年7月5日與其弟邱金村、邱金春共同簽發
    金額600萬元之本票予涂月華作為擔保，惟於期限屆至後仍
    未完全清償。嗣涂月華之養女湯秀珍(經檢察官另為不起訴
    處分)得知上情後，於98年5月間某日，取上開本票交由有同
    居關係之林天降影印，由林天降為其催討票款。詎林天降為
    求順利討得票款，竟與藍志雄、郭榮華及3名真實、姓名年
    籍不詳之成年男子，共同基於剝奪他人行動自由之犯意聯絡
    ，於98年5月18日上午8時40分許，分別駕駛車牌號碼8W-678
    5號、8030-UP號自用小客車，前往邱金春工作之臺東縣卑南
    鄉卑南溪南興堤段維護工程工地(下稱上開工地)，由林天降
    對邱金春出示上開本票影本，要求邱金春給付票款，並佯稱
    ：要帶邱金春去找涂月華云云，且拒絕邱金春自行開車前往
    ，由其中2名真實姓名、年籍不詳之成年男子分別以雙手手
    臂架住邱金春左右手肘致其無法自由走動，並將邱金春半推
    至車牌號碼8030-UP號之自用小客車內後座，該2名真實姓名
    、年籍不詳之成年男子並分坐於邱金春左右邊後，林天降等
    人乃將邱金春載往臺東縣延平鄉松林山區。途中邱金春身旁
    之2名男子為了不讓邱金春認路復將其頭壓低，於邱金春提
    出疑問時，車上之人即稱：你不要囉嗦等語，不讓邱金春下
    車。嗣林天降等人將邱金春載至該山區之某處雞寮(下稱上
    開雞寮)後，由藍志雄出面對邱金春恫稱：今天這個事情不
    能處理，就不能下山；如不處理債務，我們隨時都有可能打
    死人等語，隨即出拳毆打邱金春胸部，致邱金春受有胸部挫
    傷之傷害。之後，因邱金春仍未應允處理債務，林天降等人
    復將邱金春載往更深山處附近一大榕樹下，並將其圍住，由
    藍志雄及郭榮華出手毆打邱金春，邱金春因而心生畏懼，便
    口頭同意給付30萬元，林天降等人方將邱金春載往臺東縣延
    平鄉鸞山橋附近釋放。
二、案經告訴人邱金春訴由臺東縣警察局關山分局報告臺灣臺東
    地方法院檢察署檢察官偵查起訴。
    理  由
甲、程序部分：
一、被告林天降、郭榮華部分：
    按被告以外之人於審判外之言詞或書面陳述，除法律有規定
    者外，不得作為證據。刑事訴訟法第159條第1項固有明文。
    惟按被告以外之人於審判外之陳述，雖不符刑事訴訟法第15
    9條之1至之4之規定，而經當事人於審判程序同意作為證據
    ，法院審酌該言詞陳述或書面陳述作成時之情況，認為適當
    者，亦得為證據；當事人、代理人或辯護人於法院調查證據
    時，知有第159條第1項不得為證據之情形，而未於言詞辯論
    終結前聲明異議者，視為有前項之同意，刑事訴訟法第159
    條之5定有明文。查本案以下所引用之被告以外之人於審判
    外之陳述，被告林天降、郭榮華於言詞辯論終結前，未就本
    院所調查之證據資料主張有刑事訴訟法第159條第1項不得為
    證據之情形，本院審酌該證據作成之情況，認均無不適當情
    事，依刑事訴訟法第159條之5第2項之規定，該等據傳聞性
    質之證據資料對被告林天降、郭榮華均有證據能力，合先敘
    明。
二、被告藍志雄部分：
(一)證人林家億於警詢時所為之證述，就被告藍志雄有無於案發
    當日至上開工地及被告等人與告訴人邱金春之對話為何等內
    容，與其在審判中所為之陳述不符，且相異部分係本案證明
    被告藍志雄犯罪事實之重要證據方法，本院審酌證人林家億
    於警詢時之陳述係在案發後不久即到案陳述所見事情，記憶
    清晰，且亦與其於偵查中所為之陳述大致相符，具有特別可
    信之情況，是故，依刑事訴訟法第159條之2規定，證人林家
    億之警詢筆錄，應有證據能力。
(二)證人邱金春、林家億、邱金富於檢察官偵查中以證人身分製
    作之筆錄，雖均係被告以外之人於審判外以言詞所為之陳述
    ，屬於傳聞證據，惟均經上揭證人具結，且邱金春、林家億
    於本院到庭作證時，已由被告藍志雄行使詰問權，又證人邱
    金富於偵查中之陳述，經核亦無顯不可信之情況，上揭證人
    之偵訊筆錄，依刑事訴訟法第159條之1第2項規定，得為證
    據。
三、財團法人臺東基督教醫院98年5月18日東縣衛醫字第004號診
    斷證明書影本1份，雖為傳聞證據，然此係該院醫師在執行
    例行性之診療業務時，記載對病患之病徵及診斷，與相應之
    醫療行為，屬於醫師醫療業務上或通常醫療業務過程所製作
    之記錄文書，依刑事訴訟法第159條之4第2款規定，有證據
    能力。又本院補發之債權憑證影本1份，雖亦為傳聞證據，
    然係公務員職務上製作之紀錄文書，依刑事訴訟法第159條
    之4第1款規定，亦有證據能力。
四、至告訴人、邱金富及邱金村共同簽發之本票影本1張、監視
    器翻拍畫面3張、刑案現場照片28張及車籍查詢基本資料詳
    細畫面1份等，均非傳聞證據，於經本院行物證及書證之調
    查方法後，即有證據能力。
乙、實體部分：
一、訊據被告林天降、郭榮華固不否認其等有於案發當日分別駕
    駛汽車共同前往上開工地，向告訴人邱金春催討取伊對涂月
    華所欠之債務，及嗣後其等與告訴人共同前往上開雞寮，過
    程中被告郭榮華曾推了告訴人胸部一下等情，惟均否認有何
    共同對告訴人剝奪行動自由、恐嚇、傷害等情事，被告林天
    降辯稱：告訴人係自願搭乘被告郭榮華所駕駛之汽車云云；
    被告郭榮華則辯稱：告訴人說話大聲且口氣不好，僅推告訴
    人胸部一下云云。被告藍志雄固不否認案發當日有出借其所
    有之車牌號碼8W-6 785號汽車予被告郭榮華，惟否認有何共
    同對告訴人剝奪行動自由、恐嚇、傷害等情事，並辯稱：案
    發當日其未曾到案發現場云云。經查：
(一)案外人邱金富因積欠案外人涂月華約600萬元之債務，而於
    85年7月5日與其弟即案外人邱金村及告訴人共同簽發金額
    600萬元之本票予涂月華作為擔保，惟於期限屆至後仍未完
    全清償。嗣案外人即涂月華之養女湯秀珍得知上情後，於98
    年5月間某日，取上開本票交由有同居關係之林天降影印，
    由林天降為其催討票款等情，此有證人涂月華、湯秀珍於警
    詢及偵查中之陳述、證人邱金富及邱金春於偵查中之證述在
    卷可按，復有告訴人、邱金富及邱金村共同簽發之本票影本
    1張及本院補發之債權憑證影本各1份在卷可考，且為被告林
    天降、郭榮華所坦認，此部分事實應可認定。
(二)告訴人於偵查中及本院審理時證稱：2輛各為黑色及銀色之
    自小客車，於98年5月18日8時分許，到達上開工地，含被告
    3人在內之6名男子下車後，被告林天降即出示本票影本1張
    並問其預如何處理，並於其回覆不清楚後，被告林天降稱要
    帶其去找涂月華。當時其對被告等人稱要自行開車前往，然
    遭被告等人表示拒絕後，即由另2名真實姓名、年籍不詳之
    成年男子分別以雙手手臂架住其左右手肘致其無法自由走動
    ，並將其半推至銀色自小客車內後座，且該2名真實姓名、
    年籍不詳之成年男子並分坐於其左右邊，過程中其員工林家
    億出面勸阻稱：有事情用講的，不要打人等詞。上揭2輛汽
    車隨即共同駛往上開雞寮，途中其身旁之2名男子為了不讓
    其認路則將其頭壓低，於其詢問車上之人：不是要去找涂月
    華等詞時，車上之人即稱：你不要囉嗦等詞，而不讓其下車
    。於到達上開雞寮後，由被告藍志雄出面對其恫稱：今天這
    個事情不能處理，就不能下山；如不處理債務，我們隨時都
    有可能打死人等詞，隨即出拳毆打其胸部。被告等人復將其
    載往更深山處附近一大榕樹下，並將其圍住，由被告藍志雄
    及郭榮華對其出手毆打，其因而心生畏懼，便口頭同意給付
    30 萬元，被告等人方將其載往臺東縣延平鄉鸞山橋附近釋
    放等語。上揭證述內容與證人林家億於警詢時及偵查中證述
    ：於案發當日8時40分許，2輛自小客車(其中1輛車牌號碼為
    8030-UP號)開進上開工地，隨後有6至8名男子自上揭2輛自
    小客車下車，並圍在告訴人旁邊向告訴人討取債務，其中1
    名男子表示:「來…我帶你去大姐哪裡」等詞，告訴人則稱
    ：「我開我的車跟你們去」等詞，該男子覆稱：「不用，你
    不老實，你坐我們的車去，我們再載你回來」等詞，同時伸
    手拉住告訴人的左手將告訴人推上銀色自小客車後座，之後
    2名男子跟著坐在告訴人的左右邊，該銀色小自客車就往外
    開，並於該黑色自小客車中之1名男子走到其身旁時，其對
    該名男子稱：「那是我的老闆，債務你們去談，不要傷害他
    的人」等詞，該名男子答稱：「我們不會對他怎麼樣，你不
    要講出去就是了」等詞，隨即駕車駛離上開工地等語；及於
    警詢及偵查中證稱：被告藍志雄與林天降即上揭多名男子中
    之2人等節相符。另有告訴人、邱金富及邱金村共同簽發之
    本票影本1張、財團法人臺東基督教醫院98年5月18日東縣衛
    醫字第004號載有告訴人受有胸部挫傷等內容之診斷證明書
    影本1紙、監視器翻拍畫面3張、刑案現場照片28張及車籍查
    詢基本資料詳細畫面1份等在卷可稽。即被告林天降、郭榮
    華於本院訊問時亦不否認其等有於案發當日分別駕駛汽車一
    同前往上開工地，向告訴人討取伊對涂月華所欠之債務，嗣
    後其等與告訴人一同前往上開雞寮，過程中被告郭榮華有推
    告訴人胸部一下等情。基上是認告訴人前揭證述尚非憑空捏
    造，且衡以其與被告等人本不相識，應無誣陷被告等人之動
    機，其上開證述應可採信。
(三)至於證人林家億於本院審理時雖改稱：於案發當日8時35分
    許，被告林天降、郭榮華及案外人即被告藍志雄之胞弟藍柳
    生等3人同坐1台銀色車前至上開工地找告訴人，並由被告林
    天降、郭榮華與告訴人對話，然因現場加油機很大聲致聽不
    清渠等之對話為何，亦未曾見過被告藍志雄出現於現場，其
    於警詢時係誤認藍志雄為郭榮華云云。惟查，證人林家億上
    開所述內容，除與告訴人前揭之證述不符，亦與其於警詢及
    偵查時所述就被告藍志雄有無參與，及告訴人與被告等人間
    之對話內容等重要情節，明顯有出入，又其上揭所述被告林
    天降、郭榮華及藍柳生搭乘之汽車數量為1輛，復與證人即
    共同被告林天降與郭榮華證稱：渠等與藍柳生，係駕駛2輛
    汽車共同前往上揭工地顯有歧異。況且，被告郭榮華身高約
    165公分至168公分，體重約62公斤、5分頭髮型且下排門牙
    並無損壞；被告藍志雄身高約163公分至164公分，體重80
    公斤以上、小腹微突、膚色較深，且下排門牙因損壞而裝假
    牙；證人藍柳生身高約163公分，體重約70公斤、西裝頭髮
    型、皮膚白皙，並患有精神方面疾病等情，為被告3人及證
    人藍柳生分別陳稱在卷，並有本院當庭拍攝之藍柳生照片7
    張在卷可參，經比較被告藍志雄及郭榮華2人之外型，被告
    郭榮華身形較為瘦長，被告藍志雄則較為豐腴，且身高略矮
    ，2人之外型顯不相同；又藍柳生之五官、身形、髮型與被
    告3人亦顯有不同，且其動作與言語均較一般人遲緩，其與
    被告3人外形之差異性更勝於前者。如謂其對被告藍志雄與
    被告郭榮華間，抑或被告藍志雄與藍柳生間，有所誤認，均
    屬不易。遑論被告林天降於檢察官訊問時自白：被告藍志雄
    為被告郭榮華所帶來之朋友，該2人與渠一同前往找邱金春
    等語不符。是以，證人林家億於本院審理時所為之上揭陳述
    ，委難採信。
(四)至證人即共同被告林天降與郭榮華於本院訊問時雖均證稱：
    案發當日係被告郭榮華向被告藍志雄借車後，載藍柳生出遊
    ，並前往被告林天降家中泡茶聊天，隨後被告郭榮華與藍柳
    生2人再度駕駛汽車跟隨被告林天降所駕駛之銀色汽車前往
    鹿野找朋友，途中巧遇告訴人，並跟隨告訴人前往上揭工地
    並向其討論所欠涂月華債務之事宜，嗣後告訴人自願搭乘被
    告郭榮華所駕駛之車輛前往上開雞寮，過程中被告藍志雄並
    未參與云云。惟查，證人即共同被告林天降於案發當日持有
    告訴人所簽發之本票影本1張，除有告訴人前揭之證述可查
    外，亦為證人即共同被告林天降所自承。就此，上揭巧遇之
    說詞本屬有疑，其等於身上恰攜有上揭本票影本1張時巧遇
    告訴人，更顯無稽。況且，若如證人即共同被告林天降與郭
    榮華所言，告訴人係自願前往上揭雞寮，告訴人如選擇搭乘
    被告林天降所駕駛之汽車，與之討論債務相關事宜，豈不更
    為方便，怎會捨近求遠乘坐已載有藍柳生之被告郭榮華所駕
    駛之汽車，而由被告林天降一人獨自駕駛?且上揭證人即共
    同被告林天降所言，亦與其於檢察官訊問時自白：被告藍志
    雄為被告郭榮華所帶來之朋友，該2人與其一同前往找邱金
    春等語，前後不一致。又對照告訴人上揭於偵查中及本院審
    理時之證述與證人林家億於警詢時及偵查中之證述可知，案
    發當日前往上揭工地向告訴人討債之人應至少有6人，而告
    訴人確係受人強押上車等情，等如前述。且被告藍志雄與藍
    柳生雖為兄弟，惟其外形差異甚大，已如前述，又依其所言
    當日含其在內僅3人前往上開工地，則如謂其於檢察官訊問
    時所為之陳述係出於誤認被告藍志雄為藍柳生，實屬荒謬。
    是以，證人即共同被告林天降與郭榮華上述之證述，應屬為
    迴護被告藍志雄，使其脫免罪責之詞，難以採信。
(五)告訴人與被告林天降及郭榮華雖曾於99年11月26日共同簽署
    載有告訴人係自願坐上車牌號碼為8030-UP號自用小客車，
    未受何人強暴、脅迫、恐嚇，且可能誤認被告藍志雄等內容
    之和解書，有該和解書1份在卷可考。惟告訴人於本院審理
    時證稱：其僅同意和解，至於其餘內容則非出於其意思，其
    先前所為之陳述均屬實在等語。是以，該和解書之內容，尚
    不足採為有利於被告等人之認定，在此敘明。
(六)綜上所述，本案事證明確，被告3人與與3名真實姓名、年籍
    不詳之成年男子，就剝奪告訴人行動自由之犯行，有犯意聯
    絡並分別為前述之行為分擔，已堪認定，應依法論科。
二、按刑法第302條之妨害自由罪，原包括私禁及以其他非法方
    法剝奪人之行動自由而言，所謂非法方法，當包括強暴脅迫
    等情事在內，縱其所為，合於刑法第305條恐嚇危害安全之
    情形，仍應視為剝奪行動自由之部分行為，不再論以恐嚇危
    害安全罪。最高法院74年度台上字第3404號判例、88年度台
    上字第6758號判決可資參照。又刑法第302條第1項之妨害自
    由罪，原以強暴、脅迫為構成要件，其因而致普通傷害，乃
    強暴、脅迫當然之結果，除另有傷害故意外，仍祇成立該條
    項之罪，無同法第277條第1項之適用，不另論傷害罪。最高
    法院86年度台上字第3619號判決、89年度台上字第4676號判
    決可資參照。是核被告林天降、藍志雄、郭榮華所為，均係
    犯刑法第302條第1項剝奪他人行動自由罪嫌。被告3人與3名
    真實姓名、年籍不詳之成年男子間，有犯意聯絡及行為分擔
    ，應論以共同正犯。其中被告藍志雄有如事實欄一所載之論
    罪科刑及執行情形，此有臺灣高等法院被告前案紀錄表1份
    附卷可參，其前曾受有期徒刑之執行完畢，於5年以內故意
    再犯本件最重本刑為有期徒刑以上之罪，為累犯，應依刑法
    第47條第1項之規定加重其刑。爰審酌被告3人犯罪之動機係
    為人討債，竟不採正途而以非法方法剝奪告訴人之行動自由
    為之，致告訴人身心受創，此等行為實非可取，並考量被告
    3人犯罪後矯飾犯行之態度，其中被告藍志雄為脫免罪責，
    更將與本案無關之胞弟藍柳生牽涉其中，更屬不該，暨告訴
    人所受之侵害程度及告訴人已陳明願意原諒被告3人等一切
    情狀，分別量處如主文所示之刑，並對被告林天降及郭榮華
    量處有期徒刑部分諭知易科罰金之標準，以資懲儆。至扣案
    之便條紙1張、統一發票1張、記事本1本、香菸空盒1盒及香
    煙1支，非屬違禁物，亦非供本案犯罪所用或犯罪預備之物
    、因犯罪所生或所得之物，亦據被告3供明在卷，爰不為沒
    收之宣告，併此敘明。
據上論斷，應依刑事訴訟法第299條第1項前段，刑法第28條、第
302條第1項、第47條第1項、第41條第1項前段，刑法施行法第1
條之1第1項、第2項前段，判決如主文。
本案經檢察官何昌翰到庭執行職務。
中    華    民    國   100    年    1     月    28    日
                  刑事第一庭    審判長法  官  郭千黛
                                      法  官  陳鈺雯
                                      法  官  楊峻宇
以上正本證明與原本無異。
如不服本判決應於收受送達後10日內向本院提出上訴書狀，並應
敘述具體理由；其未敘述上訴理由者，應於上訴期間屆滿後20日
內向本院補提理由書（均須按他造當事人之人數附繕本）。「切
勿逕送上級法院」。告訴人或被害人對於本判決如有不服，請書
具不服之理由狀，請求檢察官上訴者，其上訴期間之計算係以檢
察官收受判決正本之日期為準。
                                      書記官  黃健豪
中    華    民    國   100    年    1     月    28    日
附錄本案論罪科刑法條全文：
刑法第302條第1項：
私行拘禁或以其他方法，剝奪人之行動自由者，處 5年以下
有期徒刑、拘役或300元以下罰金。